臺灣高雄地方法院刑事判決　　　　　　 94年度簡上字第357號
上　訴　人　臺灣高雄地方法院檢察署檢察官
上　訴　人　乙○○
即　被　告
上列上訴人等因詐欺案件，不服本院高雄簡易庭中華民國94年4
月22日94年度簡字第2219號第1 審簡易判決（聲請簡易判決處刑
案號：94年度偵字第4239號），提起上訴，本院合議庭認不得以
簡易判決處刑，改依通常程序自為第一審之審判，判決如下：
    主  文
原判決撤銷。
乙○○無罪。
    理  由
一、公訴意旨略以：上訴人即被告乙○○平日以土地仲介及買賣
    為業，復曾至國立中山大學進修，對於土地交易實務知之甚
    詳。於民國 (下同)92 年間，以其合夥人葉宗華之名義，拍
    得坐落於高雄縣七老爺段一甲小段第1466之19地號及其上46
    16建號、建物門牌：高雄縣鳳山市○○街114 巷19號建物之
    房地（下稱系爭不動產）。渠明知系爭不動產之增建部分，
    越界占用毗鄰同段第1466之20地號土地（約1.2 m ×8.90m
    ），並已經臺灣高雄地方法院於拍賣公告中公告甚詳，乙○
    ○亦曾親自至系爭不動產查看無誤。詎料，乙○○竟意圖為
    自己不法之所有，故意隱瞞此一不動產交易上之重大訊息，
    致甲○○陷於錯誤，誤以為該屋土地所有權包括該違建佔用
    鄰地部分，遂於93年元月8 日，以新臺幣（下同）260 萬元
    之代價，向乙○○簽訂契約購買系爭不動產，並依約繳清全
    部款項後取得系爭不動產之所有權，而至少受有損失405840
    元（依該地面積乘以公告地價，即1.2 m ×8.90m ×38000
    元＝405, 840元）。嗣甲○○僱工整修系爭不動產時，經鄰
    人抗議後，於93年5 月27日向鳳山市地政事務所調取地籍圖
    謄本後，始知上情，至此方知受騙。因認被告涉刑法第339
    條第1 項詐欺取財罪云云。
二、按犯罪事實應依證據認定之，無證據不得認定犯罪事實；又
    不能證明被告犯罪者，應諭知無罪之判決，刑事訴訟法第15
    4 條第2 項、第301 條第1 項分別定有明文。又按告訴人之
    告訴，係以使被告受刑事訴追為目的，是其陳述是否與事實
    相符，仍應調查其他證據以資審認（最高法院52年台上字第
    1300號判例意旨參照）。而事實之認定，應憑證據，如未能
    發現相當證據，或證據不足以證明，自不能以推測或擬制之
    方法，以為裁判基礎，最高法院40年台上字第86號判例意旨
    足資參照。又依刑事訴訟法第161 條第1 項之規定：檢察官
    就被告犯罪事實，應負舉證責任，並指出證明之方法。因此
    ，檢察官對於起訴之犯罪事實，應負提出證據及說服之實質
    舉證責任。倘其所提出之證據，不足為被告有罪之積極證明
    ，或其指出證明之方法，無從說服法院以形成被告有罪之心
    證，基於無罪推定之原則，自應為被告無罪判決之諭知，亦
    有最高法院92年台上字第128 號判例要旨足參。所謂認定犯
    罪事實之證據，係指足以認定被告確有犯罪行為之積極證據
    而言，如未發現相當證據，或證據不足以證明，自不能以推
    測或擬制之方法，以為裁判基礎。且刑事訴訟上證明之資料
    ，無論其為直接證據或間接證據，均須達於通常一般人均不
    致於有所懷疑，而得確信其為真實之程度，始得據為有罪之
    認定，若其關於被告是否犯罪之證明未能達此程度，而有合
    理性懷疑之存在，致使無從形成有罪之確信，根據「罪證有
    疑，利於被告」之證據法則，即不得遽為不利被告之認定，
    此觀諸最高法院76年台上字第4986號判例意旨亦甚明顯。
三、本件公訴人認被告乙○○涉有詐欺取財犯行，無非係以：(1)
    被告乙○○坦承其從事土地仲介業務已經8 、9 年之久，其
    在查封筆錄上有看到佔用鄰地之字樣，且告訴人甲○○不知
    道1466之20地號土地之權利狀況等語。(2)系爭不動產違建部
    分佔用毗鄰之同段1466之20號土地等情，業已載明於系爭不
    動產相關拍賣公告附記第六點，此有臺灣高雄地方法院90年
    9 月24日90高貴民如90執字第9687號公告影本附卷可參（詳
    見93年度他字第4242號卷第52頁第2 面)， 被告既係經由法
    院拍賣取得系爭不動產所有權，顯見該違建佔用毗鄰土地之
    情況，當為被告所熟知。(3)況證人王涼即系爭不動產之原所
    有權人，於偵查中到庭證稱：「乙○○係經由法院拍賣取得
    伊南江街的房子，他（指乙○○）在拍賣前曾持法院公告到
    該屋找伊要看房子，除了三樓伊女兒的房間伊沒讓他參觀外
    ，其餘部分他都看過，當時伊有告訴他房子的權利範圍及屋
    旁違建部分，伊要向他收錢，他說法院公告上有寫，他知道
    情形，並說此部份在拍賣範圍內，他不需要付錢，又主動問
    伊屋前空地之權利狀況後，以2 萬元之代價向我購買該空地
    之使用權」等語。則被告既然手持法院拍賣公告前往系爭不
    動產，找原所有權人觀看屋況，且主動詢問屋前空地之狀況
    ，足見其於拍得系爭不動產前對於「違建部分佔用鄰地」及
    「屋前空地權利狀況」等知悉甚詳，顯無誤認之可能。(4)被
    告從土地仲介已久，對土地交易實務知之甚詳，就系爭不動
    產正對面無產權糾紛之空地使用權既已載明於雙方之契約書
    第16條其他約定事項下，有不動產買賣契約書1 份在卷可稽
    ，卻對有產權問題之違建佔用毗鄰土地之重要交易事項隱而
    未宣，自屬詐欺無疑。(5)此外，有證人余子雄、王涼、鄭順
    仁等之供述在卷，及不動產買賣契約書影本、搬遷切結書影
    本、讓渡書影本、土地登記謄本、臺灣高雄地方法院民事執
    行卷宗90年度執字第9687號卷影本、建物測量成果圖影本等
    在卷可參為據。
四、訊之上訴人即被告乙○○於偵查、本院審理中均辯稱：伊只
    知道有違建，但佔用情形伊不是很清楚，伊簽讓渡書時以為
    1466之20地號土地，就是指該屋對面空地1466之29地號土地
    ，而且伊有告知甲○○佔用鄰地之事實，契約上也有寫明依
    現況點交，並沒有詐欺等語。經查，被告乙○○於偵查中坦
    承其從事土地仲介業務已經8 、9 年之久，其在查封筆錄上
    有看到佔用鄰地之字樣，又前往系爭不動產現場向原所有權
    人王涼詢問該不動產之狀況，並與王涼簽立讓渡書，以2 萬
    元讓渡系爭不動產對面空地之使用權，足見被告乙○○對於
    系爭不動產左側有增建，且該增建部分佔用鄰地乙節，當知
    之甚詳，且依其專業之認知，其應知悉所謂「佔用鄰地」乙
    語，當指建物 (增建部分)坐 落之基地 (土地)所 有權人係
    另有其人，合先敘明。惟查，告訴人甲○○與其夫鄭順仁第
    一次觀看系爭不動產時，係由被告乙○○帶伊二人前往觀看
    ，當時被告乙○○自稱為仲介人員，告訴人甲○○出價260
    萬元，惟被告乙○○則出價350 萬元，約隔2 、3 天後，告
    訴人甲○○再與其母到系爭不動產現場，聯絡現場看板所載
    之仲介公司電話，並請仲介公司人員聯絡屋主到仲介公司商
    談，待被告到場後，告訴人甲○○始知系爭不動產之所有人
    即是被告，告訴人甲○○當時有透過余姓朋友詢問系爭房屋
    是否為法拍屋？經朋友告知前手係法拍屋，惟仲介公司人員
    稱被告係以250 萬元購入系爭不動產，經雙方多次討價還價
    之後，最後約定以268 萬元成交等情，此經告訴人甲○○於
    本院94年10月11日審理中證述明確。惟告訴人甲○○後來認
    為買貴了，於隔日又要求解約，最後以260 萬元簽訂買賣合
    約，亦經告訴人甲○○之夫鄭順仁及證人即代書丁○○於偵
    查中證述在卷 (見93年度他字第4242號卷第24頁、25頁)。
    衡以房屋買賣之交易常情，除特殊情事 (如是否曾有人在屋
    內自殺)外 ，買受人判斷該屋價值之首要依據，自以該屋之
    所有權範圍、使用現況、所在位置 (交通、子女就學、生活
    機能)、 日後增值 (或保值)等 因素為首要考量，至於該屋
    是否為法拍屋，應非判斷該屋價值之重要因素，而觀之告訴
    人甲○○於第一次簽訂買賣契約時，對於並非影響該屋價值
    之重要因素即是否為法拍屋乙節，即慎重商請朋友詢問，足
    見其對於其他影響該屋價值之其他因素，自不可能不仔細思
    量之理。復查，告訴人甲○○簽訂本件買賣合約之前，已前
    往觀看屋況二次，此經其於本院94年10月11日審理中證述在
    卷，且業已知悉系爭不動產係法拍屋，並與被告乙○○達成
    268 萬元買賣價金之約定，則告訴人甲○○當已將所有足以
    影響該屋價值之判斷因素考慮在內，否則，絕無輕易與人達
    成買賣約定之理。況且，告訴人甲○○第一次與被告達成
    268 萬元之價金約定，於翌日即反悔並要求降價為260 萬元
    ，而被告乙○○最後降價出售，更足以認定告訴人 (含被告
    )確 實對於所有可能影響該屋價值之因素均已考慮在內，否
    則，告訴人何需再要求降價？被告乙○○又何需降價出售？
    再依雙方簽訂之買賣契約書第十六條其他約定事項載明：雙
    方合意賣方同意本房屋正對面空地比率之空地使用權利無償
    讓與予買方使用. 如附件等語，此有系爭不動產買賣契約書
    1 份附卷可按，苟被告有意掩飾該屋使用情形之重要訊息，
    何需於契約書自動無償讓與正對面空地比率之空地使用權利
    予告訴人？且依前揭買賣契約書第一條、買賣標的物標示：
     (如記載未有詳盡者，依地政機關登記簿謄本所載為準)建
    物標示欄載明建物門牌高雄縣鳳山市○○街114 巷19號，建
    號04616 ，建物面積 (依權狀)平 方公尺，權利範圍全部，
    土地標示欄載明高雄縣鳳山市○○○○段一甲小段第1466
    之19地號，地目建，面積56.00 平方公尺，權利範圍1/1 ，
    備註欄1.載明出售標的物之建物□有增建，乙方 (即被告)
    對增建部分之權利義務應併同移轉予甲方 (即甲○○)。
    有關增建部分之權利義務，甲、乙雙方已確實知悉。備註欄
    2.載明其他贈品：依現況等語；足見告訴人甲○○於簽訂系
    爭不動產買賣契約書之前，對於系爭不動產之權利範圍及增
    建部分佔用他人土地之情形，應知之甚詳。綜上所述，被告
    並無故意掩飾該屋增建部分佔用他人土地之重要訊息，其所
    辯應堪採信。至於，被告乙○○於94年3 月9 日偵查中供述
    告訴人甲○○不知道1466之20地號土地之權利狀況等語，經
    細閱被告上開偵查期日之供述，其真意係指伊知道有違建 (
    指增建部分)， 但是佔用情形伊並不是很清楚 (見94年度偵
    字第4239號卷第6 頁)， 且其係供述告訴人事實上也不知道
    「1466之20」地號土地之權利狀況，而上開「1466之20」地
    號之土地並非本件買賣之標的，自不能因告訴人不知悉上開
    土地之權利狀況，即推論出被告有故意掩飾該屋增建部分佔
    用他人土地之重要訊息。又告訴人甲○○於本院94年10月11
    日審理中自承：「當時第二次去中信房屋 (按即仲介公司)
    時，小姐有給我看中信房屋之表格，記明坪數及其他事項，
    但是我沒有仔細看」、「中信房屋有給我看一些文件，裡面
    好像有謄本，但是我沒有仔細看」等語，及證人鄭順仁於93
    年12月23日偵查中證述「：：佔用的部分，這個部分是有增
    建磚塊混凝 (土)， 當時我們以為只是沒有建照，但也是土
    地的一部分」、「我以為有增建的部分都有土地所有權，沒
    有想到旁邊的那個部分是沒有所有權」、「他 (即被告)沒
    有告訴我佔用鄰地的部分」等語 (見93年度他字第4242號第
    23頁)， 核與社會上買賣房屋之交易常情不符，尚難採為不
    利於被告之認定事實之依據。另證人余子雄、王涼於偵查中
    之證述，充其量僅能證明被告乙○○知悉系爭不動產之權利
    範圍、佔用情形，尚不足為認定被告故意掩飾該屋增建部分
    佔用他人土地之重要訊息之事實。再者，公訴人提出之臺灣
    高雄地方法院民事執行卷宗90年度執字第9687號卷影本、建
    物測量成果圖影本、土地登記謄本、搬遷切結書影本、讓渡
    書影本、不動產買賣契約書影本等證據，亦僅能證明系爭不
    動產確曾經法院拍賣、系爭不動產佔用毗鄰同段第1466之20
    地號土地（約1.2 m ×8.90 m）、被告 (代理承受人葉宗華
    )向 證人王涼取得系爭不動產正對面空地比率之空地使用權
    利、證人王涼答應搬出系爭不動產、告訴人與被告簽訂系爭
    不動產之買買契約之事實，亦無法證明被告出售系爭不動產
    時，故意掩飾該屋增建部分佔用他人土地之重要訊息之事實
    。從而，僅憑告訴人甲○○於警詢之指訴及本院審理中之證
    述、證人鄭順仁、余子雄於偵查中之證述、證人王涼於偵查
    、本院審理中之證述，及上開臺灣高雄地方法院民事執行卷
    宗90年度執字第9687號卷影本、建物測量成果圖影本、土地
    登記謄本、搬遷切結書影本、讓渡書影本、不動產買賣契約
    書影本等證據，尚不足使本院形成被告涉犯詐欺取財犯行有
    罪之確信，此外，公訴人亦未提出其他證據證明被告有意圖
    為自己不法所有，故意掩飾前開房屋增建部分佔用他人土地
    之重要訊息之行為，而使告訴人陷於錯誤簽訂買賣契約，並
    支付價金，是尚難認定被告有何詐欺取財之行為。依上說明
    ，公訴人所舉之證據不足以證明被告確有詐欺取財之犯行，
    復查無其他積極證據足資認定被告確有公訴人所指之詐欺取
    財犯行，既不能證明被告犯罪，揆諸前開法條之規定，依法
    自應為被告無罪之諭知。本件原判決諭知被告罪刑，即無從
    維持，檢察官依告訴人之請求提出上訴，為無理由，惟被告
    上訴既有理由，自應由本院將原判決撤銷，並諭知無罪之判
    決。
五、按檢察官聲請以簡易判決處刑之案件，經法院認為有第451
    條之1 第4 項但書之情形者，應適用通常訴訟程序審判之，
    刑事訴訟法第452 條定有明文；且對於簡易判決之上訴，準
    用刑訴法第三編第一章及第二章之規定，管轄第二審之地方
    法院合議庭受理簡易判決上訴案件，應依通常程序審理。其
    認案件有刑訴法第452 條之情形者，應撤銷原判決，逕依通
    常程序為第一審判決，法院辦理刑事訴訟簡易程序案件應行
    注意事項第14項亦有規定；本件原審依承辦檢察官聲請簡易
    判決處刑，對被告以詐欺取財罪論罪科刑，經本院撤銷原判
    決，改諭知本件無罪，已詳如前述，足認檢察官聲請簡易判
    決處刑為不適當，而有刑事訴訟法第451 條之1 第4 項但書
    第3 款之情形，故依前揭規定，應由本院合議庭逕依通常程
    序審理後，自為第一審判決，檢察官如不服本判決，仍得於
    法定上訴期間內，向管轄之第二審法院提起上訴，附此敘明
    。
據上論結，應依刑事訴訟法第455 條之1 第1 項、第3 項、第
452 條、第369 條第1 項前段、第364 條、第301 條第1 項。
本案經檢察官丙○○到庭執行職務。
中　　華　　民　　國　　94　　年　　10　　月　　21　　日
                  刑事第九庭    審判長法　官   張世賢
                                      法　官   謝梨敏
                                      法  官   陳建和
以上正本證明與原本無異。
如不服本判決，應於收受送達後10日內向本院提出上訴書狀。
中　　華　　民　　國　　94　　年　　10　　月　　21　　日
　　　　　　　　　　　　　　 　       書記官   林慧君
